臺灣高等法院刑事判決　　　　　　　100年度交上易字第180號
上　訴　人　臺灣桃園地方法院檢察署檢察官
被　　　告　楊思穎
上列上訴人因被告過失致死案件，不服臺灣桃園地方法院99年度
交易字第136號，中華民國100年3月24日第一審判決（起訴案號
：臺灣桃園地方法院檢察署99年度偵字第11082號），提起上訴
，本院判決如下：
    主  文
原判決撤銷。
楊思穎過失致人於死，處有期徒刑陸月，如易科罰金以新臺幣壹
仟元折算壹日。
    事  實
一、楊思穎於民國99年4月3日下午，駕駛車牌號碼3135-UX號自
    用小客車，欲至桃園縣桃園市○○路152號訪友謝昀儒，駛
    至桃園縣桃園市○○路152號前之劃設有「公車停靠專用」
    標線之公車招呼站時，本應注意公共汽車招呼站十公尺內不
    得臨時停車更不得停車，又汽車臨時停車或停車開啟車門時
    ，應注意行人、其他車輛，並讓其先行，而依當時情形，並
    無不能注意之情事，竟疏於注意及此，為圖訪友方便而將其
    所駕駛之上開自小客車停在公車停靠專用區內，貿然開啟駕
    駛座旁之車門欲下車，致同向後方行駛在車道較靠外側（然
    尚未超出路面邊線，按案發地點為雙向二車道之道路）騎乘
    車牌號碼DTM-198號輕型機車之陳秀玉煞避不及，其之右手
    臂與機車後座部位與上開自小客車駕駛座旁之車門邊緣碰撞
    ，隨即機車向左倒地，人車向左前方滑行約五公尺後停住。
    適黃子櫻（所涉過失致死罪業據檢察官不起訴確定）同向而
    在陳秀玉左後方騎乘車牌號碼IBU-280號重型機車亦駛至該
    處，見狀煞避不及而撞擊陳秀玉上開已倒地之機車之中後段
    之車底部位。車禍發生後，楊思穎委請其友人謝昀儒以0000
    000000門號撥打110報警，並在警員謝博丞到場時主動向謝
    博丞承認其為肇事者，而接受裁判。陳秀玉人車倒地後，經
    送林口長庚醫院急救，仍因右側硬腦膜下出血、雙側蜘蛛膜
    下腔出血、左側肋骨骨折、左側血胸、雙側肺部挫傷、血尿
    及腦幹功能衰竭併呼吸衰竭於99年4月4日22時20分許不治死
    亡。
二、案經陳秀玉之子李暐訴由桃園縣政府警察局桃園分局報告臺
    灣桃園地方法院檢察署檢察官偵查起訴。
    理  由
壹、證據能力：
一、按「被告以外之人於審判外之言詞或書面陳述，除法律有規
    定者外，不得作為證據」刑事訴訟法第159條第1項固定有明
    文，然「鑑定之經過及其結果，應命鑑定人以言詞或『書面
    』報告」，同法第206條第1項亦規定甚明，是鑑定人以書面
    為鑑定報告提出於法院，依刑事訴訟法第159條第1項立法理
    由及同法第206條第1項規定，即具有證據能力。又法院或檢
    察官得囑託醫院、學校或其他相當之機關、團體為鑑定，或
    審查他人之鑑定，並準用第203條至第206條之1之規定，刑
    事訴訟法第208條第1項亦定有明文。檢察官於99年4月5日相
    驗時，所製作之相驗屍體證明書，及當場指示警方將死者機
    車採證，作成鑑識報告，而經桃園縣政府警察局桃園分局鑑
    識人員作成刑案現場勘察報告回覆在案；又檢察官委請台灣
    省桃園縣區車輛行車事故鑑定委員會、台灣省車輛行車事故
    覆議鑑定委員會就本件車禍作成車禍責任歸屬之鑑定，而經
    該二機關作成鑑定意見書公函回覆；依上開說明，該等鑑定
    意見書、公函及相驗屍體證明書（最高法院98年度台上字第
    6574號判決意旨參照）均有證據能力。至刑案現場勘察報告
    部分，因非屬刑事訴訟法所規定之勘驗，仍應受傳聞法則之
    規範（最高法院100年度台上字第4429號判決意旨參照），
    查，負責該刑案現場勘察之桃園縣政府警察局桃園分局鑑識
    組巡官江良濬，業經至原審接受交互詰問，而具有可信之情
    況，是上開刑案現場勘察報告，亦有證據能力。
二、本院下引之診斷證明書，依刑事訴訟法第159條之4第2款規
    定，亦有證據能力（最高法院99年度台上字第5493號、100
    年度台上字第4531號判決意旨參照）。
三、卷內之現場照片28張（相字卷影卷第18至31頁），係機械之
    方式所存之影像，並非依憑人之記憶再加以轉述而得，並非
    供述證據，並無傳聞證據排除法則之適用（最高法院98年度
    台上字第6574號判決意旨參照），該28張照片，有證據能力
    。
四、卷內之道路交通事故現場圖、道路交通事故調查報告表(一)、
    (二)，係司法警察依現場之見聞而記載之書面勘察報告，因非
    屬刑事訴訟法所規定之勘驗，仍應受傳聞法則之限制（最高
    法院100年度台上字第4429號判決意旨參照），惟刑事訴訟
    法第159條之5規定之傳聞例外，乃基於當事人進行主義中之
    處分主義，藉由當事人等「同意」之此一處分訴訟行為與法
    院之介入審查其適當性要件，將原不得為證據之傳聞證據，
    賦予其證據能力。本乎程序之明確性，其第一項「經當事人
    於審判程序同意作為證據」者，當係指當事人意思表示無瑕
    疵可指之明示同意而言，以別於第二項之當事人等「知而不
    為異議」之默示擬制同意。當事人已明示同意作為證據之傳
    聞證據，並經法院審查其具備適當性之要件者，若已就該證
    據實施調查程序，即無許當事人再行撤回同意之理，以維訴
    訟程序安定性、確實性之要求。此一同意之效力，既因當事
    人之積極行使處分權，並經法院認為適當且無許其撤回之情
    形，即告確定，其於再開辯論不論矣，即令上訴至第二審或
    判決經上級審法院撤銷發回更審，仍不失其效力。至默示擬
    制同意之效力，純因當事人等之消極緘默而為法律上之擬制
    所取得，並非本於當事人之積極處分而使其效力恆定，始容
    許當事人等於言詞辯論終結前，或第二審及更審程序中對其
    證據能力再為爭執追復（最高法院100年度台上字第4129號
    判決意旨參照）。查被告於原審已默示同意上述證據有證據
    能力，且於本院未再爭執追復，本院審酌該報告等作成時之
    情況，核無違法取證之瑕疵，為證明犯罪事實所必要，認為
    以之作為證據為適當，依刑事訴訟法第159條之5之規定，亦
    有證據能力。
貳、實體部分：
一、本件被告楊思穎固不否認於上揭時地開啟車門，致被害人陳
    秀玉死亡，惟辯稱：被害人陳秀玉事故時安全帽脫落，其與
    有過失；本件無法確定被害人是否先撞到伊之車門云云。惟
    查：
  (一)證人黃子櫻於原審審理時證稱「當天下午（時間不記得）我
    騎上開機車行駛於桃園市○○路，我是騎在比較靠近車道的
    中間，當時我的右前方有一輛輕型機車（即被害人所騎乘之
    輕型機車），當時我和被害人所騎的機車速度都沒有很快，
    我和她的速度差不多，我看到被害人的機車比較接近白色邊
    線，但是並沒有超出白色邊線外面，因為如果她騎超出白色
    邊線很容易就撞到路邊的停車，當她經過一輛黑色轎車，該
    轎車停在路邊，該轎車的駕駛座車門突然打開一點點，當時
    該車門是關著的，並沒有本來就打開一點點的情形，當時這
    輛車打開門的大小還不足以讓一個人從駕駛座走出來，機車
    擦撞汽車車門的位置，我用鉛筆劃在相卷第20頁下方照片，
    即擦撞到該轎車車門的邊緣位置，然後被害人的機車就直接
    倒下來，機車是左倒，再往左前方滑行，機車滑行的過程中
    本來是車頭往前滑行，後來快要停止的時候，機車的車尾順
    時針往左邊轉，這時機車滑行差不多停止了，被害人倒的方
    式如相卷第30頁下方、第31頁上方照片所示，即被害人是側
    躺、臉朝中壢方向，但是當時她被自己的機車壓住，而且當
    時被害人的頭沒有超過雙黃線，只是接近雙黃線，是轎車的
    司機即被告將壓在被害人身上的機車稍微往龜山的方向移了
    一點點，但是機車的左右位置並沒有移動，但是被告並沒有
    移動被害人的位置，照片所示被害人的頭有超過雙黃線應該
    是救護人員來的時候移動的，現在庭上給我看編號26的照片
    ，被害人的頭部還在雙黃線上，但是編號27的照片，被害人
    的腰部都已經壓到雙黃線了，這可以證明我剛才說被害人的
    位置是後來救護人員移動的，但是被害人倒下時是側躺、臉
    朝中壢方向並沒有變。我當時在被害人後方，看到被害人倒
    地滑行的時候開始按煞車，但是被害人機車滑行停止得很快
    ，只有滑行一小段距離就停下來了，當時我車子還沒有完全
    煞住，所以我的機車前輪有撞上被害人機車底部中間的部分
    ，我撞上被害人機車底部時，被害人躺在地上的機車和我機
    車行進方向是垂直的，我的機車撞上被害人機車底部中間的
    部分後然後就向左倒（經法官提示其車痕照片及警偵訊證詞
    後改稱）我的機車應該是向右倒，只是我現在忘記不太有印
    象了，我的機車倒地的位置就在被害人機車的後方即往龜山
    那一個方向，就倒在被害人機車的後方旁邊，我的機車右倒
    之後人也順勢倒在我機車的旁邊。」、「（檢察官問：你的
    機車當時是撞到之後立刻倒下還是有往前滑行？）我的機車
    撞到被害人機車底部中間後馬上就右倒了，因為當時我的速
    度已經很慢。」、「（檢察官問：所以死者機車有被你撞到
    後再往前推行嗎？）沒有。」、「（檢察官問：你當時看到
    被害人與汽車發生碰撞時，被害人是哪個部位被撞到？）差
    不多右手臂，她的機車是座墊後面被撞到。當時被告的車門
    應該是在開啟的過程中從後方去擦撞到被害人的右手臂及機
    車，然後被害人就倒地滑行。」等語，核與道路交通事故現
    場圖、道路交通事故調查報告表(一)、(二)、道路交通事故現場
    照片28張相符。依其所證，被害人陳秀玉已倒地滑行停止並
    為己之機車壓在身上之後，本在被害人陳秀玉左後方騎乘機
    車之證人黃子櫻始煞避不及而撞擊被害人陳秀玉上開已倒地
    之機車之中後段之車底部位，且黃子櫻撞擊之時，力道已甚
    弱，並未將被害人倒地之機車往前推行。
  (二)負責該刑案現場勘察之桃園縣政府警察局桃園分局鑑識組巡
    官江良濬於原審審理時證稱「（檢察官問：你是否記得本件
    鑑識為了釐清什麼問題？）是要釐清被害人有無遭到其他車
    輛輾壓，主要就被害人衣物及車輛的部分進行鑑定。」、「
    （檢察官問：鑑定的結果被害人有無經過輾壓？）我們在被
    害人的衣物上沒有看到明顯遭到輾壓的痕跡，安全帽也沒有
    發現遭到輾壓的痕跡。」、「（檢察官問：鑑定的兩輛機車
    （一輛是被害人所騎，一輛是黃子櫻所騎）有無發現撞擊點
    嗎？）被害人所騎輕型機車車子底部有黑色的擦磨痕，部位
    就如鑑定照片編號18-24所示貼有黃色標籤的部位（按該等
    黃色標籤之位置在被害人機車底部中、後段），這些擦磨痕
    是新的痕跡，因為機車底部長期在路面行駛會沾染泥塵，有
    特定部位的擦磨痕跡，上面又沒有泥塵附著在上面，應該就
    是新發生的擦磨痕。」、「（檢察官問：依照你們鑑定的結
    果，上開兩輛機車撞擊的情況為何？）就被害人機車車底發
    現黑色的擦磨痕來看，撞擊的部位有可能是遭受另外一輛機
    車輪胎所撞擊，經我們實際將被害人及黃子櫻所騎B、C二輛
    機車加以模擬，發現被害人機車左倒之後，被發現的三處黑
    色擦磨痕的高度和C車前輪的高度相符。」等語。此均與卷
    附之桃園縣政府警察局桃園分局刑案現場勘察報告相符，且
    依該刑案現場勘察報告可知，被害人所戴安全帽無遭撞擊及
    輪胎輾壓等痕跡，其所著外套未發現有輪胎輾壓印痕，其所
    著外褲未發現有輪胎輾壓印痕。凡此，在在可見黃子櫻僅撞
    擊被害人陳秀玉上開已倒地之機車之中後段之車底部位，且
    並未輾壓碰撞被害人之身體之事實，尤可印證證人黃子櫻上
    開證詞之真實性。
  (三)證人即第一時間最先趕至現場之管區警員謝博丞於原審審理
    時證稱「（審判長問：你在現場問出第一當事人是被告之後
    ，是否記得被告如何向你描述車禍是怎麼發生的？）他向我
    說他開了車門，結果被機車撞上，對方彈到路中央去，就這
    樣而已。」、「（審判長問：被告在現場時，有無向你說被
    害人在他開車門發生車禍彈到路中央去倒地之後，有無被其
    他車輛輾壓過去？）沒有。」、「（審判長問：在你查訪店
    家的時候，是否記得店家有無說被害人倒地之後，有被其他
    車輛再輾壓的情形？）我案發日在現場時沒有店家提到此事
    ，是我上開所稱知道（即事後交通隊電請其找出第三輛在現
    場發生車禍之機車）還有第三輛機車的事之後，又第二次再
    去現場查訪時，才知道有第三輛機車撞到被害人倒地的機車
    ，但是並沒有人說第三輛機車撞到被害人的身體。」等語，
    可知被告在現場第一時間並無質疑被害人陳秀玉有遭第三人
    黃子櫻輾壓之情形，益可證被害人係因遭被告之左前車門碰
    撞倒地而致死，與黃子櫻撞擊被害人陳秀玉上開已倒地之機
    車之中後段之車底部位無關。
  (四)依卷附林口長庚醫院之診斷證明書所示，被害人陳秀玉因本
    件車禍受有右側硬腦膜下出血、雙側蜘蛛膜下腔出血、左側
    肋骨骨折、左側血胸、雙側肺部挫傷、血尿之傷害，又其係
    因腦幹衰竭而死亡，亦有林口長庚醫院99年12月6日（九九
    ）長庚桃院法字第０四七六號函及病歷（原審卷第58-101頁
    ）、臺灣桃園地方法院檢察署相驗屍體證明書在卷可稽。由
    此可知，被害人係因腦幹之傷害致死，衡諸黃子櫻僅撞擊被
    害人陳秀玉上開已倒地之機車之中後段之車底部位，可見被
    害人之死因完全與黃子櫻無關，被害人之死亡純係因與被告
    之左前車門碰撞後人車倒地所致，並足認被害人傷重致死之
    結果與被告本件過失具相當因果關係。
  (五)按公共汽車招呼站十公尺內不得臨時停車更不得停車，又按
    汽車臨時停車或停車開啟車門時，應注意行人、其他車輛，
    並讓其先行，道路交通安全規則第111條第1項第2款、第112
    條第1項第1款、第3項分別定有明文，被告疏未注意該等規
    定，而依當時之客觀情狀，被告並無不能注意之情事，是本
    案之過失應歸諸於被告，被告空言辯稱被害人亦與有過失云
    云，與上述卷證資料不符，委不可採。此外，並有認為被告
    為本件車禍肇事原因之臺灣省桃園縣區車輛行車事故鑑定委
    員會鑑定意見書及臺灣省車輛行車事故覆議鑑定委員會99年
    8月9日覆議字第0996202935號函表示該會覆議之結論照台灣
    省桃園縣區車輛行車事故鑑定委員會鑑定意見書之鑑定意見
    （本院卷第50頁）在卷可資佐證，此益堪認，本件被告涉有
    過失致死犯行。
  (六)被害人陳秀玉於案發前有依規定配戴安全帽，有道路交通事
    故調查報告表可資佐證，警方亦確在現場拾獲被害人遺落在
    路面之安全帽，被告辯稱被害人未依規定配戴安全帽云云，
    然被害人案發後既已人車倒車滑行，則其所配戴之安全帽當
    有可能於碰撞、倒地、滑行之過程中與被害人之頭部分離，
    此乃事理之常，不能歸咎於被害人與有過失。
  (七)本件車禍發生後，被告委請其友人謝昀儒以0000000000門號
    撥打110報警，並在警員謝博丞到場時主動向謝博丞承認其
    為肇事者，而接受裁判之事實，業據原審調取桃園縣政府警
    察局勤務指揮中心受理案件紀錄表、0000000000門號使用人
    資料卷附在案，並經證人謝博丞到庭證述屬實，是被告行為
    符合自首要件。
  (八)綜上，被告所辯各節，均不可採，本件事證明確，被告犯行
    足堪認定。
二、核被告所為，係犯刑法第276條第1項之過失致死罪。被告犯
    後自首，應依刑法第62條前段之規定減輕之。
、撤銷改判之理由及量刑：
一、原審同上認定，固屬有據，惟查：(一)卷附之道路交通事故現
    場圖、道路交通事故調查報告表非刑事訴訟法第159條之4第
    1款所規定之文書（最高法院100年度台上字第4429號判決意
    旨參照）乃原判決誤認屬該文書；(二)現場照片28張，並不適
    用傳聞法則（最高法院98年度台上字第6574號判決意旨參照
    ），乃判決誤以傳聞法則例外之規定，認有證據能力。均有
    不當，檢察官雖非針對上述部分上訴，惟原判決既有上述不
    當，仍應由本院予以撤銷改判。
二、經審酌被告於本件之過失行為造成人命之喪失、其過失行為
    之性質尚非逆向超車或闖越紅燈或嚴重超速或飆車等重大過
    失行為、其犯後尚未與被害家屬達成和解以賠償其等之損失
    等一切情狀，量處如主文第2項所示之刑，並諭知易科罰金
    之折算標準。
肆、被告經合法傳喚，無正當理由不到庭，爰不待其陳述逕行判
    決。
據上論斷，依刑事訴訟法第369條第1項前段、第371條、第364條
、299條第1項前段，刑法第276條第1項、第41條第1項前段，刑
法施行法第1條之1第1項、第2項前段，判決如主文。
本案經檢察官莊俊仁到庭執行職務。
中    華    民    國   100    年    10    月    27    日
                  刑事第二十庭      審判長法  官  楊力進
                                          法  官  林海祥
                                          法  官  詹駿鴻
以上正本證明與原本無異。
不得上訴。
                                          書記官  梁淑時
中    華    民    國   100    年    10    月    27    日
附錄：本案論罪科刑法條全文
中華民國刑法第276條
（過失致死罪）
因過失致人於死者，處 2 年以下有期徒刑、拘役或 2 千元以下
罰金。
從事業務之人，因業務上之過失犯前項之罪者，處 5 年以下有
期徒刑或拘役，得併科 3 千元以下罰金。